高雄高等行政法院簡易判決　　　　　　　　　　 九十三年度簡字第六二號
　　原　　　告　甲○○
　　訴訟代理人　丁○○
　　被　　　告　財政部高雄市國稅局
　　代　表　人　乙○○局長
　　訴訟代理人　丙○○
右當事人間因綜合所得稅事件，原告不服財政部中華民國九十二年十二月十一日台財
訴字第０九二００六八六六五號訴願決定，提起行政訴訟。本院判決如左︰
　　主  文
訴願決定及原處分（復查決定）關於就未分配盈餘強制歸戶之營利所得部分均撤銷。
訴訟費用由被告負擔。
　　事　實
甲、事實概要：
    緣原告之配偶丁○○民國（下同）八十八年度出售其所有台中市○區○○路三六
    七號十六樓之一房屋，未申報財產交易所得，被告乃依上開房屋出售時評定現值
    新台幣（下同）三、０七九、六００元之百分之十七，核定財產交易所得五二三
    、五三二元；又原告配偶為佑菖實業股份有限公司（下稱佑菖公司）之股東，該
    公司截至八十四年度未分配盈餘累積數為一六、二四五、八九０元，超過已收資
    本額一六、０００、０００元，未依規定辦理增資、分配或加徵營利事業所得稅
    ，財政部台灣省中區國稅局員林稽徵所（下稱員林稽徵所）乃以該公司未分配盈
    餘累積數按原告配偶持有股份比例計算，核定其八十八年度營利所得為一、二六
    九、二一０元，被告遂以該營利所得併課原告八十八年度綜合所得稅。原告不服
    ，申經復查，獲追減財產交易所得五二三、五三二元，其餘未獲變更，原告對未
    分配盈餘強制歸戶部分之營利所得部分仍表不服，提起訴願，遭決定駁回；遂提
    起本件行政訴訟。
乙、兩造之聲明：
一、原告聲明求為判決：
（一）訴願決定及原處分（含復查決定）就未分配盈餘強制歸戶之營利所得部分均撤
      銷。
（二）訴訟費用由被告負擔。
二、被告聲明求為判決：
（一）原告之訴駁回。
（二）訴訟費用由原告負擔。
丙、兩造之爭點：
一、原告之主張略謂：
（一）原告配偶為佑菖公司之一般股東，該公司截至八十四年度未分配盈餘累積數一
      六、二四五、八九０元，超過已收資本額一六、０００、０００元，經員林稽
      徵所以八十七年七月二十一日中區國稅員林資字第八七００一二七四三號函通
      知該公司辦理增資、分配或加徵營利事業所得稅，惟該公司當時早已人去樓空
      未依規定期限辦理，被告乃以該公司未分配盈餘累積數按原告配偶投資額比例
      計算，核定當年度原告配偶營利所得為一、二六九、二一０元，並以該公司最
      近申報年度（即八十三年度）之資產負債表資料，尚有累積盈餘及固定資產、
      流動資產等多項資產，聲稱縱該公司部分不動產於八十七年間遭強制執行，仍
      難謂無歸戶課徵股東所得稅價值，而為本件之處分。然公司組織之營利事業擅
      自停業或他遷不明（虛設行號及違章未結者除外），其核定未分配盈餘累積數
      超過法定得保留限額，未經分配亦未依限辦理增資，如經稽徵機關研判無歸戶
      課徵股東所得稅之價值者，得免依所得稅法第七十六條之一第一項規定歸戶課
      徵其股東所得稅。惟其股東分派剩餘財產之時價超過其出資額部分，仍應歸入
      其取得年度所得課稅，為財政部八十三年二月三日台財稅第八三一五八二七六
      六號函釋在案。因此，本件爭執厥為有無課徵股東所得稅之價值？
（二）佑菖公司因轉投資福建莆田青順鞋業有限公司，然因製鞋業競相削價，製鞋環
      境惡化，佑菖公司轉投資於大陸之工廠因資金週轉不靈而無法繼續營運，投資
      之資金無法回收而倒閉。佑菖公司於八十四年七月三日支票陸續退票後，恐影
      響債權人之權益，公司負責人迅即於八十四年七月十五日召開債權人會議，告
      知各供料廠商，佑菖公司與其相關企業佑瑋製鞋股份有限公司、祐興製鞋股份
      有限公司共積欠四億三千六百萬元債務之情形，獲得與會債權人一百四十二家
      廠商，在無異議之情況下，以債權額之三成即一億三千零八十萬元達成和解約
      定，分八十四年八月二日、八月十六日兩次現金償還，八月二日清償第一次款
      項時，共清償六千四百八十三萬元。據此，佑菖公司何來尚有未分配之盈餘可
      言，至第二期款及部分廠商未領取部分，因供應商未能繼續供料而無法生產及
      銀行資金緊縮等因素致無法再行清償其餘之款項，佑菖公司尚積欠債權人三億
      七千二百多萬元，何來尚有未分配之盈餘可言。佑菖公司及其相關企業因週轉
      不靈，結束營業，有台灣台中地方法院檢察署檢察官八十四年度偵字第一六九
      ００號不起訴處分書、台灣彰化地方法院檢察署檢察官八十四年度偵字第五九
      二三、六九五四、七二六三號聲請簡易判決處刑書及經濟部八十八年十一月二
      十三日經（０八八）商字第０八八九一七三三一號命令解散函可證。
（三）據上所述，佑菖公司所有資產皆已被處分，或被債權人搬遷一空尚不足清償廠
      商之應付款，導致被訴應給付貨款、詐欺、違反勞動基準法等等，被告認尚有
      歸戶課徵股東所得稅之價值云云，容有未洽。且佑菖公司於八十八年間實質上
      已無營運事實，根本沒有「未分配盈餘」之事實存在，依改制前行政法院即現
      之最高行政法院三十九年度判字第二號判例：「．．．又行政官署對於人民有
      所處罰，必須確實證明其違法之事實。倘不能確實證明違法事實之存在，其處
      罰即不能認為合法」。又按行政罰與刑罰之構成要件雖有不同，而刑事判決與
      行政處分亦可各自認定事實，惟認定事實，須憑實證，倘無證據足資認定有堪
      以構成行政罰或刑罰要件之事實存在，即不得以臆測予以處罰，則為兩者所應
      一致，亦有前行政法院即現之最高行政法院七十五年度判字第三０九號判例可
      資參照。又依前揭財政部八十三年二月三日台財稅第八三一五八二七六六號函
      釋意旨，佑菖公司既已於八十四年間倒閉，且經經濟部於八十八年間逕行命令
      解散，已無歸戶課徵股東所得稅之價值，應予撤銷。被告主張不適用財政部八
      十三年二月三日台財稅第八三一五八二七六六號函釋之規定，容有誤解法意。
      對於所得稅法第七十六條之一所定有關「未分配盈餘」相關認定，其所強調者
      ，應是「保留在營利事業內真實存在而可實際分給股東或社員」之盈餘，因此
      在盈餘之認定上，則應特別考慮到「因為稅務會計與財務會計之差異，導致營
      利事業實質財務上有虧損，而稅上卻有盈餘之（虛盈實虧）現象」。於此，被
      告對「未分配盈餘」之認定應必須以某種盈餘項目是基於稅務會計法令或稅捐
      法令強制規定而生之「稅上帳面」盈餘，而實質上並不存在時，應受所得稅法
      第六十六條之九第二項第十款之概括授權規定之功能規範限制，並非可以恣意
      為之。另「強制歸戶」是以對股東「擬制」之手段來迫使營利事業將盈餘分配
      給股東，因此「擬制」法律效果之賦與，必須具有實質正當性，因此必須儘可
      能確保「營利事業之盈餘在實際歸戶年度仍然存在」前提事實之真實性，則從
      此言之，所得稅法第六十六條之九第二項第十款之概括授權規定還賦予財政部
      另外一項任務，即是在「上述前提事實不存在之情況下，且也不可歸責於股東
      時」，也得排除強制歸戶之法律效果，以免對股東造成無從預測之損失。被告
      在進行強制歸戶作業時，幾乎完全未予審查，即進行核定，亦有違失。
（四）被告認定佑菖公司累積未分配盈餘超過法定限額之認定年度為八十四年，但其
      於八十七年七月二十一日始函文要求核據更正來分配盈餘累積數並於八十八年
      度才實際強制歸戶，中間相隔已有四年之久，而在此四年間佑菖公司有無繼續
      申報所得稅，每年申報金額之多寡，就此被告均未為詳加調查，於情於法，實
      有未洽。況財政部七十四年五月十四日台財稅字第一五九三五號函：「公司組
      織之營利事業於接到稽徵機關通知提供所得稅法第七十六條之一第二項規定之
      說明前，業經向主管機關申請解散登記獲准，或經法院宣告破產者，其經稽徵
      機關核定之累積未分配盈餘，不再適用所得稅法第七十六條之一第一項規定歸
      戶課徵其股東所得稅。」是本件被告所為處分，顯有不合。
（五）本件員林稽徵所以「佑菖公司有未分配盈餘超過法定限額」為由，而於八十八
      年度進行強制歸戶程序，認定原告在當年度有營利所得一、二六九、二一０元
      ，衡之所得稅法第六十六條之九第二項第十款之規範意旨，尚有違法之處，茲
      將其理由說明如下：
　１、有關所得稅法上「強制歸戶」制度之相關法理說明：
（１）所得稅法第七十六條之一所定「未分配盈餘強制歸戶」相關規定之規範目的：
      按未分配盈餘強制歸戶制度之立法目的，顯然是顧慮營利事業之投資人（如股
      東或社員等），基於規避或遞延稅負之考慮，故意將盈餘留在營利事業內（因
      為如此一來，國家即無法向營利事業投資人課徵個人綜合所得稅，違反量能課
      稅原則）。因此在未分配盈餘累積到一定程度後，即依所得稅法第七十六條之
      一第一項之規定，強迫營利事業將盈餘分給股東。而此等強制歸戶之作為，在
      法律性質上乃屬法律效果之「擬制」，不得舉「反證」來推翻。換言之納稅義
      務人不得以「舉證證明實際上未收到該筆應分配盈餘」之方式來排除「強制歸
      戶」之法律效果。不過此等「擬制」手段之實質正當性，卻是以「公司確有盈
      餘未分配，而強制歸戶之結果，將造成股東之稅捐負擔，因此股東自然會向公
      司施壓，迫使公司將盈餘分配出來」之假設事實為前提，如果此一假設事實不
      復存在（例如公司負責人在「累積盈餘產生後，而尚未強制歸戶」之期間內，
      私下將上開盈餘全部挪用，等到稅捐稽徵機關實際為強制歸戶之作為時，公司
      事實上已無盈餘可以分配給股東），且不可歸責於股東時，至此若還要求強制
      歸戶，則強制歸戶法制之實質上正當性即行喪失，因此此一假設事實是否存在
      ，乃是解釋相關法律所應加留意者。
（２）而在上述規範功能下，有關「未分配盈餘」之認定，其所強調者，應是「保留
      在營利事業內、真實存在、而可實際分給股東或社員」之盈餘，因此在盈餘之
      認定上：有關盈餘之加項，並不限於課徵營利事業所得稅及分配給股東及社員
      以後之課稅所得餘額，也將免稅所得額（例如證券交易所得）及分離課稅項目
      （例如出售土地課徵土地增值稅，短期票券利息之分離課稅）課稅後之所得餘
      額一併計入（所得稅法第七十六條之一第二項、第六十六條之九第二項參照）
      。有關盈餘之減項，則特別考慮到「因為稅務會計與財務會計之差異，導致營
      利事業實質財務上有虧損，而稅上卻有盈餘之『虛盈實虧』現象」，而在所得
      稅法第六十六條之九第二項與同法第七十六條之一第二項中特別規定某些項目
      之稅上盈餘可以扣減，爰說明如下：在計算累積盈餘時，容許彌補已往年度
      之虧損（所得稅法第六十六條之九第二項第二款參照）。稅後（實質）盈餘
      中實際支付及單獨提列之金額容許扣除（所得稅法第六十六條之九第二項第四
      、五、六、七、八款參照）。依稅務會計準則強制調整扣除之成本支出，可
      以提出證據，證明其支出之真實性，再將實際支出金額列為成本（所得稅法第
      六十六條之九第二項第九款參照）。在「累積之未分配盈餘超過法定數額以
      後至實際強制歸戶以前」期間內已分配之股利或盈餘，亦應減除（所得稅法第
      六十六條之九第二項第三款及同法第七十六條之一第二項後段參照）。其他
      因法律強制規定所生之「推定帳面」或「擬制帳面」盈餘亦應予以扣除，針對
      此點亦有必要為進一步之說明。按在稅務法令（包括法律及法律授權之法規命
      令）中，常會對某些所得與支出強制予以增減（意即在法律上有擬制之效果，
      不得以反證推翻），或者是採取推計課稅之手段，來弱化稅捐稽徵機關應負之
      客觀證明責任。茲各舉一例說明之：前者之例有營利事業所得稅查核準則第三
      十六條之一規定之法律效果，該條規定不涉及協力義務，也不涉及推計課稅，
      乃係由法律（或授權命令）直接強制增減，其合憲性之基礎應在關係人交易之
      利得強制歸入。後者之典型案例則為所得稅法第八十三條所定之推計課稅，稅
      捐稽徵機關可以用查得資料或同業利潤標準來推計納稅義務人之所得。正由於
      稅法上因擬制設算或推計課稅而生之盈餘種類繁多，在計算未分配盈餘時，均
      有必要依實際情況予以剔除。而立法者唯恐實證法條款無法窮盡所有情況，因
      此以所得稅法第六十六條之九第二項第十款之概括規定（「其他經財政部核准
      之項目」），授權主管機關依不同案例類型來作認定（有時甚至不是由財政部
      針對個案情節為函釋，而直接以法規命令定之，例如營利事業所得稅查核準則
      第一百十一條之一之規定）。基於以上之法理說明，財政部在行使所得稅法第
      六十六條之九第二項第十款之概括授權規定時，對「未分配盈餘」減項之認定
      ，並非可以恣意為之，仍須受同條項各款列舉規定規範功能之限制。即必須某
      種盈餘項目，是基於稅務會計法令或稅捐法令強制規定或推計而生之「稅上帳
      面」盈餘，而實質上並不存在時，才可依上開授權制定法規命令，能將之自「
      未分配盈餘」中扣除。
　２、原告所主張之法規範為「財政部依所得稅法第六十六條之九第二項第十款之授
      權規定而於八十三年二月三日發布之台財稅第八三一五八二七六六號函釋。」
      ，被告自應審查：該函釋內容有無逾越授權法律之授權範圍。本案中佑菖公司
      之累積未分配盈餘是否在該函釋所規制之範圍內，而應予以剔除。
　３、經原告查證結果，認為本案佑菖公司之累積未分配盈餘有可能在上開函釋所規
      制之範圍內，故稽徵機關在進行強制歸戶作業時，應該先予查明，但被告對此
      爭點，幾乎完全未予審查，原處分自有違法，茲將其理由說明如下：
（１）上開函釋之全文：公司組織之營利事業擅自停業或他遷不明，其核定未分配盈
      餘累積數超過法定得保留限額，未經分配亦未依限辦理增資，如經稽徵機關研
      判無歸戶課徵股東所得稅之價值者，得免依所得稅法第七十六條之一第一項規
      定歸戶課徵其股東所得稅，業如前述。
（２）上開函釋意旨之探究：實則上開函釋意旨所指「經稽徵機關研判無歸戶課徵股
      東所得稅之價值者」一語，文義過於概括，根本無法明瞭其規制之盈餘項目以
      及該等盈餘應予剔除之實質規範目標，法院亦無從審查其是否逾越授權範圍。
      事實上前開令函發布後，下級稅捐稽徵機關在適用該函釋時，也有相同之困擾
      ，所以其後於八十三年十二月二十九日召開之「台灣地區綜合所得稅、外僑所
      得稅及遺產贈與稽徵業務第四次聯繫會議中」，方由各地稅捐稽徵機關作成統
      一之決議，以下述三種情形，才符合上開令函所稱：「無歸戶課徵股東所得稅
      價值」之構成要件：該公司確係他遷不明或擅自歇業（虛設行號及違章未結
      者除外）。該公司最近一年度營利事業所得稅結算申報書資產負債表無累積
      盈餘數，且經查無固定資產。該公司於擅自停業或他遷不明，前後一年內其
      負責人或持有半數股份以上之股東未另行設立公司經營業務者。原告則認為上
      開函釋之規範意旨主要是在確保「強制歸戶」擬制法律效果之實質正當性，因
      此其規制之對象為「盈餘原本真實存在於營利事業內部、但在實際歸戶時已不
      存在（例如遭負責人挪用或侵吞，而不可歸責於股東之情形），且不可歸責於
      股東自身」之情形。
（３）本案基於以下之理由，應有符合上開函釋意旨之可能性，但被告完全未予調查
      ，自屬違法，基於調查效率之考量，應發回為認定：本案中員林稽徵所認佑菖
      公司累積未分配盈餘超過法定限額之認定年度為八十四年，但其於八十八年度
      才實際強制歸戶，中間相隔已有四年之久。而在此四年間佑菖公司有無繼續申
      報所得稅，每年之申報金額多寡，就此被告並未為調查。且該公司於八十九年
      即遭經濟部撤銷登記，則在八十八年間有無「他遷不明」或「擅自歇業」等情
      事亦有待查明。若佑菖公司確有「他遷不明」或「擅自歇業」等情事，則有無
      上開函釋適用之餘地，亦有待於進一步之調查。
二、被告之答辯略謂：
（一）按「個人之綜合所得總額，以其全年左列各類所得合併計算之︰第一類︰營利
      所得︰公司股東所獲分配之股利總額、合作社社員所獲分配之盈餘總額、合夥
      組織營利事業之合夥人每年度應分配之盈餘總額、獨資資本主每年自其獨資經
      營事業所得之盈餘總額及個人一時貿易之盈餘皆屬之。」；「公司組織之營利
      事業，其未分配盈餘累積數超過已收資本額二分之一以上者，應於次一營業年
      度內，利用未分配盈餘，辦理增資，增資後未分配盈餘保留數，以不超過本次
      增資後已收資本額二分之一為限；其未依規定辦理增資者，稽徵機關應以其全
      部累積未分配之盈餘，按每股份之應分配數歸戶，並依實際歸戶年度稅率，課
      徵所得稅。」分別為行為時所得稅法第十四條第一項第一類、第七十六條之一
      第一項所明定。次按「公司得在不超過已收資本額之限度內，保留盈餘，不予
      分配˙˙˙但超過以上限度時，就其每一年度再保留之盈餘，於加徵百分之十
      營利事業所得稅後，不受所得稅法之限制。」為行為時促進產業升級條例第十
      五條第一項所規定。另「公司組織之營利事業於接到稽徵機關通知提供所得稅
      第七十六條之一第二項規定之說明前，業經向主管機關申請解散登記獲准，或
      經法院宣告破產者，其經稽徵機關核定之累積未分配盈餘，不再適用所得稅法
      第七十六條之一第一項規定歸戶課徵其股東所得稅；．．．」；「（一）稽徵
      機關於核定公司之營利事業所得稅時，發現其未分配盈餘累積數已超過法定限
      額，應即行通知公司於文到十日內派員檢送所得稅法第七十六條之一第二項規
      定得減除項目之證明文件核對未分配盈餘累積數，並於文到一個月內選定就超
      過可保留額度加徵百分之十營利事業所得稅或於次一營業年度（及時歸戶案件
      ）或查獲年度（未及時歸戶案件）之十二月三十一日以前辦理增資或分配。（
      二）經核對其未分配盈餘累積數確已超過法定限額，並選定依所得稅法第七十
      六條之一規定辦理者，或逾期未選定加徵營利事業所得稅者，稽徵機關應以所
      得稅法第七十六條之一第一項規定所稱『次一營業年度』或未及時歸戶案件『
      查獲年度』之十二月三十一日股東名簿所載股東為對象，於翌年按每股東之應
      分配數予以歸戶．．．如未將該分配數申報為所得，於核定其該年度所得稅時
      應併入計課。」；「個人綜合所得稅之課徵，固以收付實現為一般原則，但所
      得稅法第七十六條之一係屬一般原則之特別規定，該條對於未分配盈餘強制歸
      戶課稅既有明文，在適用上自不發生與收付實現原則是否牴觸問題。」財政部
      七十四年五月十四日台財稅第一五九三五號函、七十七年十二月三十日台財稅
      第七七０六六七五五０號函及六十五年十一月三十日台財稅第三七八九八號函
      所明釋在案。
（二）本件訴外人佑菖公司截至八十四年度未分配盈餘累積數一六、二四五、八九０
      元，超過已收資本額一六、０００、０００元，經員林稽徵所以八十七年七月
      二十一日中區國稅員林資字第八七００一二七四三號函通知該公司辦理增資、
      分配或加徵營利事業所得稅，惟該公司未依規定期限辦理，員林稽徵所乃以該
      公司未分配盈餘累積數按原告配偶出資額比例計算，核定營利所得一、二六九
      、二一０元，並無不合。至原告主張佑菖公司當時因轉投資福建莆田青順鞋業
      有限公司，然因製鞋業削價競爭，致資金週轉不靈而無法營運，投資之資金無
      法回收而倒閉，佑菖公司之資產已被處分，或被債權人搬走抵債，何來尚有未
      分配之盈餘可言，且佑菖公司於八十八年間實質上已無營運事實。又佑菖公司
      之累積未分配盈餘數超過已收資本額之認定年度為八十四年度，但於八十八年
      度始強制歸戶，在此四年間該公司有無繼續申報所得稅，又申報金額多寡，就
      此被告並未調查云云。惟查，佑菖公司於八十四年九月十日擅自歇業他遷不明
      ，有營利事業暨扣繳單位查詢資料附案可稽，而該公司截至八十三年十二月三
      十一日資產負債表尚有期末存貨四六、七六一、八０三元，固定資產三八、六
      一四、九五九元及累積盈餘（含當期損益）七二、三六０、四五二元，並無財
      政部八十三年二月三日台財稅第八三一五八二七六六號函釋無歸戶課徵股東所
      得稅價值之情事，而佑菖公司並無申報八十四年度至八十七年度營利事業所得
      稅資料。又如前所述，佑菖公司係於員林稽徵所通知依所得稅法第七十六條之
      一規定辦理後，始由經濟部於八十八年十一月二十三日命令該公司解散，並以
      八十九年四月二十一日建三管字第０八九六六三四一四號函予以撤銷登記，與
      首揭財政部函釋不再適用所得稅法第七十六條之一第一項規定歸戶課徵其股東
      所得稅之規定未合。第查本件所計算佑菖公司之未分配盈餘數係計至八十四年
      度止，自與其嗣後之業務經營情形未涉，且原告所稱佑菖公司投資失利，與佑
      偉製鞋股份有限公司、佑興製鞋股份有限公司積欠債務，除未提示客觀證明以
      實其說外，縱為屬實，上開債務亦非佑菖公司合乎規定營業下所產生，此由佑
      菖公司均未申報八十四年至八十七年度營利事業所得稅，可得證明，自不得作
      為系爭累積未分配盈餘減項，是原告所請核難憑採。
　　理  由
一、按「個人之綜合所得總額，以其全年左列各類所得合併計算之：第一類：營利所
    得：公司股東所分配之股利、合作社社員所分配之盈餘、獨資資本主每年自其獨
    資經營事業所得之盈餘及個人一時貿易之盈餘皆屬之。」「公司組織之營利事業
    ，其未分配盈餘累積數超過已收資本額二分之一以上者，應於次一營業年度內，
    利用未分配盈餘，辦理增資，增資後未分配盈餘保留數，以不超過本次增資後已
    收資本額二分之一為限；其未依規定辦理增資者，稽徵機關應以其全部累積未分
    配之盈餘，按每股份之應分配數歸戶，並依實際歸戶年度稅率，課徵所得稅。前
    項所稱未分配盈餘，除依第六十六條之九第二項規定計算外，其由以前年度盈餘
    分配之股利或盈餘，並應予以減除。」行為時所得稅法第十四條第一項第一類、
    第七十六條之一定有明文。
二、本件被告以原告配偶丁○○為佑菖公司之股東，依查得之營利事業稅籍檔註記，
    佑菖公司於八十四年九月十日業已擅自歇業他遷不明，該公司自八十四年度以後
    之營利事業所得稅均未申報，財政部台灣省中區國稅局於八十六年間依查得資料
    逕行核定該公司八十四年度營利事業所得額九、三六九、一四四元，並於八十七
    年間查獲佑菖公司截至八十四年度未分配盈餘累積數一六、二四五、八九０元，
    超過已收資本額一六、０００、０００元，未依規定辦理增資、分配或加徵營利
    事業所得稅，員林稽徵所乃以該公司未分配盈餘累積數按原告配偶持有股份比例
    計算，核定八十八年度營利所得為一、二六九、二一０元，被告遂以該營利所得
    併課原告當年度綜合所得稅之事實，有原告八十八年度綜合所得稅結算申報書、
    被告核定通知書、佑菖公司八十三年度營利事業所得稅結算申報書、員林稽徵所
    八十八年度非扣繳所得資料清冊等附於原處分卷可稽，且經兩造分別陳明在卷，
    足堪信實。
三、次按憲法第十九條規定，人民有依法律納稅之義務，係指人民有依法律所定之納
    稅主體、稅目、稅率、納稅方法及稅捐減免等項目，負繳納稅捐之義務或享受減
    免稅捐之優惠。又涉及租稅事項之法律，其解釋應本於租稅法律主義之精神，依
    各該法律之立法目的，衡酌經濟上之意義及實質課稅之公平原則為之，亦經司法
    院釋字第四二０號解釋在案。查前開所得稅法第七十六條之一規定，雖於法律所
    定一定之條件下，將保留於公司內之未分配盈餘擬制分配予公司股東，不以收付
    實現為必要，惟其立法目的，應是規範營利事業之投資人，基於規避或遞延稅負
    之考慮，故意將盈餘留在營利事業內，規避國家向營利事業投資人課徵個人綜合
    所得稅，違反量能課稅原則，從而，該項「擬制」手段之實質正當性，應是以「
    公司確有盈餘未分配，而強制歸戶之結果，將造成股東之稅捐負擔，因此股東自
    然會向公司施壓，迫使公司將盈餘分配出來」之假設事實為前提，如果此一假設
    事實不復存在時（例如公司負責人在「累積盈餘產生後、而尚未強制歸戶」之期
    間內，私下將上開盈餘全部挪用，等到稅捐稽徵機關實際為強制歸戶之作為時，
    公司事實上已無盈餘可以分配給股東），且不可歸責於股東時，至此若還要求強
    制歸戶，則強制歸戶法制之實質上正當性即行喪失。從而，有關「未分配盈餘」
    之認定，其所強調者，應是「保留在營利事業內、真實存在、而可實際分給股東
    或社員」之盈餘，因此在盈餘之認定上，除須考量所得稅法第六十六條之九第二
    項與同法第七十六條之一第二項所定事項外，於個案認定上尚須注意上級稅捐機
    關為協助下級機關統一解釋法令、認定事實所訂頒之各種規定及基準（所得稅法
    第六十六條之九第二項第十款之授權規定）。
四、第按財政部依所得稅法第六十六條之九第二項第十款之授權規定而於八十三年二
    月三日發布之台財稅第八三一五八二七六六號函釋：「公司組織之營利事業擅自
    停業或他遷不明，其核定未分配盈餘累積數超過法定得保留限額，未經分配亦未
    依限辦理增資，如經稽徵機關研判無歸戶課徵股東所得稅之價值者，得免依所得
    稅法第七十六條之一第一項規定歸戶課徵其股東所得稅。」及其後於八十三年十
    二月二十九日召開之「台灣地區綜合所得稅、外僑所得稅及遺產贈與稽徵業務第
    四次聯繫會議」決議對「研判無歸戶課徵股東所得稅價值」之判斷標準定為：「
    （一）該公司確係他遷不明或擅自歇業（虛設行號及違章未結者除外）。（二）
    該公司最近一年度營利事業所得稅結算申報書資產負債表無累積盈餘數，且經查
    無固定資產。（三）該公司於擅自停業或他遷不明，前後一年內其負責人或持有
    半數股份以上之股東未另行設立公司經營業務者。」則基於上述對「強制歸戶」
    之法理解釋，上開函釋之規範意旨主要是在確保「強制歸戶」擬制法律效果之實
    質正當性，因此其規制之對象為「盈餘原本真實存在於營利事業內部、但在實際
    歸戶時已不存在（例如遭負責人挪用或侵吞等，而不可歸責於股東之情形），且
    不可歸責於股東自身」之情形。
五、再按在所得稅爭議案件，有關稅基所得之證明責任，依行政訴訟法上之「客觀證
    明責任分配原則」，就稅捐發生及增加之事實，屬於稅捐債權發生之要件事實，
    應由稅捐債權人之稽徵機關負舉證責任，雖在法律（或者是基於法律明確授權之
    法規命令）明文容許「推計課稅」時，可降低稅捐稽徵機關所負待證事實之證明
    強度，惟此並非免除稅捐機關之調查義務，稅捐稽徵機關對一定課稅事實之存在
    ，仍須依據相關法令，斟酌當事人陳述與調查事實及證據之結果，依論理及經驗
    法則而為判斷。從而，於本件未分配保留盈餘強制歸戶之情形，是否有財政部上
    開函釋之適用，自應由被告依職權調查，並就調查所得之事實及證據，依論理及
    經驗法則加以判斷，不得出於臆測。本件經被告依查得之營利事業稅籍檔註記，
    佑菖公司於八十四年九月十日業已擅自歇業他遷不明，該公司自八十四年度以後
    之營利事業所得稅均未申報，於八十六年間依查得資料逕行核定該公司八十四年
    度營利事業所得額九、三六九、一四四元，並於八十七年間查獲佑菖公司截至八
    十四年度未分配盈餘累積數一六、二四五、八九０元，超過已收資本額一六、０
    ００、０００元，未依規定辦理增資、分配或加徵營利事業所得稅，員林稽徵所
    以該公司未分配盈餘累積數按原告配偶持有股份比例計算，被告乃據此強制歸課
    原告配偶八十八年度之營利所得。惟查本件被告認定佑菖公司累積未分配盈餘超
    過法定限額之年度為八十四年，但其於八十八年度才實際強制歸戶，中間相隔已
    有四年之久；被告又認佑菖公司早於八十四年九月十日業已擅自歇業他遷不明，
    則其雖主張佑菖公司最近申報年度（八十三年度）資產負債表資料，載有流動資
    產二０三、一七三、０四七元、固定資產三八、六一四、九五九元、流動負債一
    四九、四三六、六三一元及累積未分配盈餘七二、三六０、四五二元等多項資產
    ，然查，於八十四年至八十八年間，佑菖公司是否發生有公司負責人在累積盈餘
    產生後、而尚未強制歸戶之期間內，私下將上開盈餘全部挪用，而於強制歸戶之
    際，公司事實上已無盈餘可以分配之情形，被告均未查證，僅依據上開資產負債
    表空泛認定原告並無歸戶課徵股東所得稅價值，顯有未予調查證據即逕行認定事
    實之違法。次查，原告陳稱佑菖公司於八十四年七月十五日召開債權人會議，並
    以債權額之三成即一億三千零八十萬元達成和解約定，分八十四年八月二日、八
    月十六日兩次現金償還，八月二日清償第一次款項時，共清償六千四百八十三萬
    元，至第二期款及部分廠商未領取部分，因供應商未能繼續供料而無法生產及銀
    行資金緊縮等因素致無法再行清償其餘之款項，佑菖公司尚積欠債權人三億七千
    二百多萬元，公司不動產並於八十七年間遭強制執行等節，此有原告提出債權人
    簽到簿、債權會議要點、已清償部分款項廠商明細表、台灣彰化地方法院民事執
    行處強制執行金額計算書分配表等證據供參，堪信為真實。末查，觀諸卷附台灣
    彰化地方法院民事執行處強制執行金額計算書分配表所示，佑菖公司坐落於彰化
    縣花壇鄉○○段二、三白沙坑段一０一三─三二、一０一三─三三地號土地，本
    次拍賣清償債務後，尚有不足額情形，則該公司是否尚有盈餘可供分配，亦未見
    被告調查說明，亦有認定事實不依證據之違誤。
六、末按「（一）稽徵機關於核定公司之營利事業所得稅時，發現其未分配盈餘累積
    數已超過法定限額，應即行通知公司於文到十日內派員檢送所得稅法第七十六條
    之一第二項規定得減除項目之證明文件核對未分配盈餘累積數，並於文到一個月
    內選定就超過可保留額度加徵百分之十營利事業所得稅或於次一營業年度（及時
    歸戶案件）或查獲年度（未及時歸戶案件）之十二月三十一日以前辦理增資或分
    配。（二）經核對其未分配盈餘累積數確已超過法定限額，並選定依所得稅法第
    七十六條之一規定辦理者，或逾期未選定加徵營利事業所得稅者，稽徵機關應以
    所得稅法第七十六條之一第一項規定所稱『次一營業年度』或未及時歸戶案件『
    查獲年度』之十二月三十一日股東名簿所載股東為對象，於翌年按每股東之應分
    配數予以歸戶，並將課稅所得資料通報本部財稅資料中心及公司，由公司通知其
    股東將歸戶課稅所得併入歸戶年度所得稅申報納稅；如未將該分配數申報為所得
    ，於核定其該年度所得額時應併入計課。」亦經財政部七十七年十二月三十日台
    財稅第七七０六六七五五０號函釋有案。本件被告將佑菖公司截至八十四年度未
    分配盈餘強制歸戶各股東八十八年度營利所得，依上開財政部函釋所示，係屬未
    及時歸戶案件，其歸戶對象，應以查獲年度之八十七年十二月三十一日股東名簿
    所載股東為對象，惟查，本件被告將佑菖公司未分配盈餘強制歸戶，並未列出計
    算式，又依原處分卷內所附資料，其係以佑菖公司八十三年度營利事業所得稅結
    算申報所附之股東名簿，作為本件強制歸戶之對象，其計算基礎亦有未合。
七、綜上所述，本件被告對原告八十八年度綜合所得稅營利所得部分所為之課稅處分
    ，尚有未合，業如前述；復查、訴願決定未予糾正，亦有未合；原告起訴意旨求
    為均予撤銷，自屬有據，應由本院將原處分（復查決定）及訴願決定關於就未分
    配盈餘強制歸戶之營利所得部分均撤銷，由被告查明後另為適法之處分。至原告
    之配偶丁○○八十八年度出售其所有台中市○區○○路三六七號十六樓之一房屋
    ，被告依上開房屋出售時評定現值三、０七九、六００元之百分之十七，核定財
    產交易所得五二三、五三二元部分，業據被告於作成復查決定時予以減除，是此
    部分非本件之爭點，併此敘明。
據上論結，本件原告之訴為有理由，爰依行政訴訟法第二百三十六條、第二百三十三
條第一項、第一百九十五條第一項前段、第九十八條第三項前段，判決如主文。
中　　　華　　　民　　　國    九十三　　年　  　七　　　月　　  三十　　日
                              高雄高等行政法院第三庭
     　   　　　　　　　　　　　          法      官   戴見草
右為正本係照原本作成。
如不服本判決，應於送達後二十日內，向本院提出上訴狀並表明上訴理由，如於本判
決宣示後送達前提起上訴者，應於判決送達後二十日內補提上訴理由書（須按他造當
事人人數附繕本）。
提起上訴應預繳送達用雙掛號郵票七份（每份三十四元）。
中　　　華　　　民　　　國    九十三　　年　  　七　　　月　　  三十　　日
                                          法院書記官   嚴寶明
附註：
行政訴訟法第二百三十五條（第一項、第二項）：
對於適用簡易程序之裁判提起上訴或抗告，須經最高行政法院之許可。
前項許可，以訴訟事件所涉及之法律見解具有原則性者為限。
